臺灣板橋地方法院民事裁定　　　　　 100年度消債聲字第80號
聲　請　人
即　債務人　黃莉莉
代　理　人　林淑娟律師
複　代理人　林虹如
上列當事人聲請消費者債務清理事件，本院裁定如下：
    主  文
債務人黃莉莉不免責。
    理  由
一、按法院為終止或終結清算程序之裁定確定後，除別有規定外
    ，應以裁定免除債務人之債務，消費者債務清理條例第132
    條定有明文。又按法院裁定開始清算程序後，債務人有薪資
    、執行業務所得或其他固定收入，而普通債權人之分配總額
    低於債務人聲請清算前二年間，可處分所得扣除自己及依法
    應受其扶養者所必要生活費用之數額者，法院應為不免責之
    裁定。但債務人證明經普通債權人全體同意者，不在此限；
    法院裁定開始更生程序後，債務人免責前，法院裁定開始清
    算程序，其已進行之更生程序，適於清算程序者，作為清算
    程序之一部，其更生聲請視為清算聲請；債務人有下列各款
    情形之一者，法院應為不免責之裁定，但債務人證明經普通
    債權人全體同意者，不在此限：一、於七年內曾依破產法或
    本條例規定受免責；二、隱匿、毀損應屬清算財團之財產，
    或為其他不利於債權人之處分；三、捏造債務或承認不真實
    之債務；四、因浪費、賭博或其他投機行為，致財產顯然減
    少或負擔過重之債務，而生開始清算之原因；五、於清算聲
    請前一年內，已有清算之原因，而隱瞞其事實，使他人與之
    為交易致生損害；六、明知已有清算原因之事實，非基於本
    人之義務，而以特別利於債權人中之一人或數人為目的，提
    供擔保或消滅債務；七、隱匿、毀棄、偽造或變造帳簿或其
    他會計文件之全部或一部，致其財產之狀況不真確；八、故
    意於財產及收入狀況說明書為不實之記載，或有其他故意違
    反本條例所定義務之行為，消費者債務清理條例第133條、
    第78條第1項、第134條亦分別定有明文。
二、查本件債務人黃莉莉於民國99年9月27日具狀向本院聲請更
    生，經本院以99年度消債更字274號裁定自99年10月22日開
    始更生程序，惟因債務人所提更生方案未獲債權人會議可決
    ，復有損及其他更生債權人公平受償之重大情節，經本院以
    100年度消債清字第49裁定自100年7月27日開始清算程序，
    並同時終止清算程序，上開終止清算程序部分因未經抗告而
    確定，業經本院依職權調閱上開案卷查明。嗣本院於100年8
    月17日發函通知各債權人就本院應否裁定免除債務人債務表
    示意見，各債權人均具狀表示不同意債務人免責，其等意見
    如下：
（一）債權人台北富邦商業銀行股份有限公司表示：債務人信用
      卡消費內容不乏保險（宏利人壽、保誠人壽、遠雄人壽）
      、餐廳、網路購物（PayEasy、PChome）、電子產品（燦
      坤3C）、以及百貨公司等一系列舉債，然相對人既明知營
      收遞減、未來有不能清償債務之虞，卻未撙節開支等情。
      次按本院卷證復揭諸「…債務人自陳其任職於心理企業管
      理顧問有限公司，薪資收入每月約30000元。惟依債務人
      於聲請開始更生時提出之99年2月至5月薪資條所載，債務
      人之薪資除本薪25000元外，每月尚有加班費及各項獎金
      或加給，故其於99年2月至5月之平均月薪資為41992元，
      債務人於改任公司約聘人員後，投保薪資仍有25200元，
      則於加計各項加給後，債務人陳報之每月30000元薪資收
      入是否屬實，即不無疑義…債務人當庭表示將另陳報確實
      之薪資收入數額到院，惟迄今仍未接獲債務人之陳報。據
      此，實足認債務人所陳報之薪資收入並非確實，有隱匿清
      償能力之疑慮…」等情，更足證其更生聲請實乃投機取巧
      ，核其債務發生之原因顯見有極高之投機性與道德非難性
      ，債權人權益發生重大損失，可謂不勞而獲，此就廣大腳
      踏實地遵循誠信原則之眾豈不謂公正。審諸相對人負債明
      細有投機浪費等情事，縱相對人非曾發生一定之經濟上變
      故，即使原屬小康之授薪階段，亦不堪支應是類偏頗借款
      之債務等，為此應依消費者債務清理條例第134條第4款規
      定，裁定不予免責。
（二）債權人澳商澳盛銀行集團股份有限公司台北分公司表示：
      債務人使用該行信用卡於96年11月20日辦理借貸新臺幣（
      下同）32萬元，並於實體或虛擬網路通路單筆消費等情，
      而觀其還款紀錄，債務人自借款後繳款即未還款，銀行認
      為債務人於貸款前即已知還款能力欠缺，卻檢具財力證明
      向銀行申請貸款，使銀行誤認債務人有還款能力而借貸其
      金額，顯已涉使用詐欺取財之嫌、屬惡意投機性質，而有
      消費者債務清理條例第134條第4款不免責事由。
（三）債權人國泰世華銀行股份有限公司表示：債務人於該行信
      用卡消費明細主要有標達公司、大潤發、預借現金8萬元
      、燦坤3C 6179元、心理企業管理顧問公司11000元、怡客
      咖啡188元、普雷公司1550元、屈臣氏3990元、頂好超市
      （1033 元、1961元）、台灣優力846元、西歐加油站594
      元…等，觀債務人之消費狀況，先有小額消費，但自96年
      12月底至97年1月底突然消費高達10餘萬元，自此未再繳
      款過，足顯債務人之消費狀況有浪費及負擔過重債務之情
      形，另核其消費性質等，顯非一般通常生活之必要費用，
      屬消費者債務清理條例第134條第4款情形，應為不免責裁
      定。
（四）債權人玉山商業銀行股份有限公司表示：債務人積欠該行
      信用卡帳款328109元，其信用卡消費為珠寶、銀樓、百貨
      量販…等之過度消費，實無免責之理由。
三、而查上述債權人陳報內容，業經本院於100年9月16日發函通
    知債務人表示意見，然未據債務人回覆或爭執，此有送達證
    書在卷可查，是本院則仍應就各債權人所陳報之內容，及綜
    合全部卷證資料，為審酌本件是否有合於裁定免責之情事。
    經查：
（一）法院裁定開始更生程序後，債務人免責前，法院裁定開始
      清算程序，其已進行之更生程序，適於清算程序者，作為
      清算程序之一部，其更生聲請視為清算聲請，本條例第78
      條第1項定有明文。而查債務人於本院99年10月22日裁定
      開始更生後，向本院提出更生方案，陳稱其於心理企業管
      理有限公司工作，每月薪資30000元，此有本院更生事件
      執行卷內所附債務人更生方案（見執行卷第80頁、第115
      頁）可稽，然見債務人於聲請更生時所呈之薪資條（見本
      院99年度消債更字第274號卷第18頁，薪資條員工名稱為
      黃敏，債務人陳稱係因姓名學之故，對外使用名稱皆為黃
      敏，有該卷58頁所附債務人聲明書為憑），包含本薪、各
      種獎金及加給，扣除勞健保費後，99年2月為309 86元、9
      9年3月為50867元、99年4月為36184元、99年5月為499 32
      元，顯高於其於更生方案中所述之每月薪資；復參以債務
      人所提出之財政部臺北市國稅局97、98年度綜合所得稅各
      類所得資料清單（見更生事件卷第16、17頁），該2年度
      所得合計分別為429595元及559681元，平均每月可得支配
      所得為41220元【計算式：（429595+559681）24＝4122
      0元，元以下四捨五入）】，亦可資參照。是以本院司法
      事務官100年5月10日於民事執行處詢問債務人，其每月薪
      資收入是否確實提列？債務人當庭陳稱略以，該薪資條係
      正職人員之收入，其目前為約聘人員，爰將再向本院陳報
      每月平均薪資收入（見執行卷第178頁、第179頁）云云，
      然迄今均未接獲債務人陳報確實之每月收入到院，則其顯
      有隱匿每月確實薪資收入數額之虞，且有未盡其最大清償
      能力之疑慮。
（二）次查，債務人向本院陳報更生方案時，對於聲請前二年內
      必要支出中，就房租部分向本院陳報每月為13500元，期
      間自97年9月至99年9月，共計324000元，然見其聲請更生
      時向本院提出之房屋租賃契約書，其中載以每月租金1200
      0元，又本院司法事務官於100年5月10日就此加以詢問時
      ，債務人復陳稱略以該租屋處所係向朋友租賃，管理費15
      00元，因朋友知道伊財務困難，同意以6500出租，爰再向
      本院提出該筆房屋租金支出之證明文件（見更生事件執行
      卷第179頁）云云，惟債務人迄今亦未向本院確實陳報具
      體房屋租金支出之證明文件，是亦堪認債務人未於財產及
      收入狀況說明書為確實之記載。
（三）債務人未向本院陳報裁定開始更生時之確實收入，復未於
      財產及收入狀況說明書中為確實之記載，是本院無法審認
      債務人是否有消費者債務清理條例第133條本文：「法院
      裁定開始清算程序後，債務人有薪資、執行業務所得或其
      他固定收入，而普通債權人之分配總額低於債務人聲請清
      算前二年間，可處分所得扣除自己及依法應受其扶養者所
      必要生活費用之數額者，法院應為不免責之裁定。」之不
      予免責事由，則債務人因上述怠於配合法院調查，或有不
      實陳述之情形，依消費者債務清理條例第134條第8款後段
      規定，法院應為不免責裁定。
四、綜上所述，債務人怠於配合法院調查，或有不實陳述，或未
    於財產及收入狀況說明書為確實記載，而本院於清算程序中
    及本件審查債務人是否應予免責，均已保障其陳述意見之機
    會，均未獲債務人置理，本件又無消費者債務清理條例第13
    5條所規定，有情節輕微，法院審酌普通債權人全體受償情
    形及其他一切情狀，而認為適當者，得為免責之裁定情形存
    在，因此本件堪認債務人有消費者債務清理條例第134條第8
    款所規定之不應免責之情形存在，依首揭說明本件債務人應
    不免責，爰裁定如主文。
中    華    民    國   100    年    11    月    14    日
                  民事第二庭    法  官  楊志勇
以上正本係照原本作成。
如對本裁定抗告，須於裁定送達後10日內向本院提出抗告狀，並
應繳納抗告費新台幣1000元。
中    華    民    國   100    年    11    月    14    日
                                書記官  連思斐